---
title: "Dominando o R"
author: "Anastácio Ferreira"
date: "2024-02-09"
output: html_document
---

2.            RMarkdown
```{r}
data(iris)
```

```{r}
data()
```

```{r}
# Atribuir o conjunto de dados a um objeto
meu_iris <- iris
```

```{r}
# Para obter ajuda sobre o pacote datasets
help(datasets)

 # Para obter ajuda sobre o conjunto de dados iris
?iris
```

```{r}
help(points)
# ou
?points
```

```{r}
saveRDS(meu_iris, file = "meu_iris.rds")
```

```{r}
getwd()
```

```{r}
# Substitua "C:/Caminho/Para/Seu/Novo/Diretorio" pelo caminho desejado
setwd("C:/Caminho/Para/Seu/Novo/Diretorio")
```

```{r}
meu_iris_recuperado <- readRDS("meu_iris.rds")
```

```{r}
ls()
# ou
objetos_no_ambiente <- ls()
```

```{r}
# Criando um objeto chamado "meu_objeto"
meu_objeto <- c(1, 2, 3, 4, 5)

# Excluindo o objeto
rm(meu_objeto)
```

```{r}
rm(list = ls())
```

```{r, eval=FALSE}
summary(iris)
```


3.            Tipos de Dados em R
```{r}
# Limpar ambiente
rm(list = ls())
```

3.1.
```{r}
idade <- 25
pi <- 3.14
```

```{r}
idade
pi
```

3.2.
```{r}
nome <- "Maria"
cidade <- 'São Paulo'
```

3.3.
```{r}
genero <- factor(c("Masculino", "Feminino", "Masculino"))
```

3.4. 
```{r}
notas <- c(85, 90, 78, 92, 88)
```

3.5.
```{r}
matriz <- matrix(c(1, 2, 3, 4, 5, 6), nrow = 2, ncol = 3)
```

3.6.
```{r}
dados <- data.frame(
  Nome = c("Ana", "Carlos", "Mariana"),
  Idade = c(28, 35, 30),
  Nota = c(90, 85, 88) )
```

```{r}
View(matriz)
View(dados)
```


4.            Operadores Aritméticos e Lógicos
```{r}
# Limpar ambiente
rm(list = ls())
```

4.1.
4.1.1.
```{r}
soma <- 5 + 3
```

4.1.2.
```{r}
diferenca <- 10 - 4
```

4.1.3.
```{r}
produto <- 3 * 6
```

4.1.4.
```{r}
quociente <- 15 / 3
```

4.1.5.
```{r}
exponenciacao <- 2^3
```

4.1.6.
```{r}
resto <- 10 %% 3
```

4.2.
4.2.1.
```{r}
resultado <- (5 == 5)
```

4.2.2.
```{r}
resultado <- (10 != 10)
```

4.2.3.
```{r}
resultado <- (8 > 5)
```

4.2.4.
```{r}
resultado <- (3 < 7)
```

4.2.5.
```{r}
resultado <- (10 >= 8)
```

4.2.6.
```{r}
resultado <- (8 <= 5)
```

4.2.7.
4.2.7.1.
```{r}
condicao1 <- TRUE
condicao2 <- FALSE
resultado1 <- condicao1 & condicao2
```

4.2.7.2.
```{r}
resultado2 <- condicao1 && condicao2
```

4.2.8.
4.2.8.1
```{r}
condicao1 <- TRUE
condicao2 <- FALSE
resultado1 <- condicao1 | condicao2
```

4.2.8.2.
```{r}
resultado2 <- condicao1 || condicao2
```

4.2.9.
```{r}
condicao <- TRUE
resultado <- !condicao
```

```{r}
# Vetor de números
numeros <- c(10, 5, 20, 8, 15)

# Verificando quais números NÃO são maiores que 15
nao_maiores_que_15 <- numeros <= 15
```


5.            Funções Aritméticas e Matemáticas
5.1
```{r}
# Limpar ambiente
rm(list = ls()) 

#Vetor de números
valores <- c(2, 4, 2, 8, 4, 10, 2)

soma <- sum(valores)
```

5.2.
```{r}
media <- mean(valores)
```

5.3.
```{r}
comprimento <- length(valores)
```

5.4.
```{r}
numeros_ordenados <- sort(valores)
```

5.5.
```{r}
valores_unicos <- unique(valores)
```

5.6.
```{r}
numero <- 25

raiz_quadrada <- sqrt(numero)
```

5.7.
```{r}
logaritmo <- log(numero)
```

5.8.
```{r}
valor <- -15

absoluto <- abs(valor)
```


Extra
```{r}
# Criando um conjunto de dados fictício
dados_trabalho <- data.frame(
  Nome = c("Ana", "Carlos", "Mariana", "Pedro", "Julia"),
  Idade = c(28, 35, 30, 25, 32),
  Salario = c(5000, 6000, 5500, 4800, 7000),
  Cargo = c("Analista", "Gerente", "Analista", "Assistente", "Diretor"),
  Experiencia_Anos = c(3, 8, 5, 2, 10) ) 

 # Utilizando as funções de manipulação de dados
media_salarios <- mean(dados_trabalho$Salario)
numero_funcionarios <- length(dados_trabalho$Nome)
dados_ordenados_por_idade <- dados_trabalho[order(dados_trabalho$Idade), ]
cargos_unicos <- unique(dados_trabalho$Cargo)
```


6.            Estruturas de Controle
6.1.
```{r}
# Limpar ambiente
rm(list = ls()) 

idade <- 18
if (idade >= 18) {
  cat("Você é maior de idade.\n")
} else {
  cat("Você é menor de idade.\n")
  }
```

6.2.
```{r}
idade <- 25
if (idade < 18) {
  cat("Você é menor de idade.\n")
} else if (idade >= 18 && idade <= 60) {
  cat("Você é adulto.\n")
}else {
  cat("Você é idoso.\n")
  }
```

6.3.
```{r}
for (i in 1:5) {
  cat("Iteração:", i, "\n")
  }
```

6.4.
```{r}
contador <- 1
while (contador <= 5) {
  cat("Iteração:", contador, "\n")
contador <- contador + 1
}
```

6.5.
```{r}
contador <- 1
repeat {
  cat("Iteração:", contador, "\n")
contador <- contador + 1
if (contador > 5) {
  break # Termina o loop quando contador é maior que 5
}
}
```

6.6.
```{r}
dia_da_semana <- "quarta" 

# Usando switch para selecionar ação com base no dia da semana
mensagem <- switch(
                    dia_da_semana,
                    "segunda" = "Início da semana!",
                    "terca" = "Dia de reuniões.",
                    "quarta" = "Metade da semana.",
                    "quinta" = "Próximo do final de semana.",
                    "sexta" = "Sextou!",
                    "sabado" = "Dia de descanso.",
                    "domingo" = "Aproveite o domingo.",
                    "Outro dia" # Valor padrão se nenhum caso coincidir
                   ) 

# Imprimindo a mensagem
cat("Mensagem:", mensagem, "\n")
```

6.7.
```{r}
install.packages("foreach")
```

```{r}
library(foreach)
```

```{r}
install.packages(c("ggplot2", "dplyr", "tidyr"))
```

```{r}
# Criando um vetor
vetor_numerico <- c(2, 4, 6, 8, 10) 

 # Usando foreach para iterar sobre o vetor
foreach(valor = vetor_numerico) %do% {
cat("Valor:", valor, "\n")
}
```


7.            Funções de Análise Estatística
```{r}
rm(list = ls())

dados <- data.frame(
  Idade = c(25, 30, 35, 40, 45, 50, 55, 60),
  Salario = c(5000, 6000, 5500, 7000, 8000, 7500, 9000, 9500),
  Educacao = c("Ensino Médio", "Ensino Superior", "Ensino Médio", "Ensino Superior", "Ensino Médio", "Ensino Superior", "Ensino Médio", "Ensino Superior"),
  Emprego = c("CLT", "Autônomo", "CLT", "Autônomo", "CLT", "Autônomo", "CLT", "CLT")
)
```

7.1.
```{r}
# Média
media_salario <- mean(dados$Salario) 

# Mediana
mediana_salario <- median(dados$Salario) 

# Moda
moda_salario <- table(dados$Salario)[which.max(table(dados$Salario))]
```

7.2.
```{r}
# Desvio Padrão
desvio_padrao_salario <- sd(dados$Salario) 

# IQR
iqr_salario <- IQR(dados$Salario)
```

7.3.
```{r}
quartis <- quantile(dados$Idade, probs = c(0.25, 0.5, 0.75))
```

7.4.
```{r}
t_test_salario_genero <- t.test(dados$Salario ~ dados$Educacao)
```

7.5.
```{r}
# Criar tabela de continência
tabela_contingencia <- table(dados$Educacao, dados$Emprego)
 
# Teste Qui-Quadrado
qui_quadrado_educacao <- chisq.test(tabela_contingencia)
```

7.6.
```{r}
variancia <- var(dados$Idade)
```

7.7.
```{r}
covariancia <- cov(dados$Idade, dados$Salario)
```

7.8.
```{r}
correlacao_idade_salario <- cor(dados$Idade, dados$Salario, method = "pearson")
```

7.9.
```{r}
resumo <- summary(dados$Idade)
```

8.            Funções de Manipulação de Strings
8.1.
```{r}
# Limpar ambiente
rm(list = ls()) 

nome <- "João"
sobrenome <- "Silva"
nome_completo <- paste(nome, sobrenome, sep = " ")
```

8.2.
```{r}
frase <- "Manipulação de strings"
parte <- substring(frase, first = 1, last = 11)
```

8.3.
```{r}
palavras <- c("R", "Python", "Java", "C++")
indice_python <- grep("Python", palavras)
```

8.4.
```{r}
texto <- "Exemplo de TEXTO"
texto_maiusculo <- toupper(texto)
texto_minusculo <- tolower(texto)
cat("Maiúsculas:", texto_maiusculo, "\n")
cat("Minúsculas:", texto_minusculo, "\n")
```

8.5.
```{r}
frase <- "Manipulação de|Strings|no R"
substrings <- strsplit(frase, split = "|", fixed = TRUE)
```

8.6.
```{r}
texto <- "Carla, eu te amo! Carla, você é a mulher da minha vida."
texto_substituido <- gsub("Carla", "Ana", texto)
```

8.7.
```{r}
palavra <- "RStudio"
comprimento <- nchar(palavra)
```

8.8.
```{r}
library(stringr)

texto <- " Espaços removidos "
texto_trimmed <- str_trim(texto)
```

Extra
```{r}
# Criando um data frame fictício
dados_educacionais <- data.frame(
	Escola = c("Escola A", "Escola B", "Escola C"),
	Nome_responsavel = c("João", "Maria", "Carlos"),
	Sobrenome_responsavel = c("Silva", "Santos", "Oliveira"),
	Estado = c("mg - Minas Gerais", "rj - Rio de Janeiro", "mg - Minas Gerais")
	) 

# Criar uma nova coluna com nome completo do responsável
dados_educacionais$Nome_Completo_Responsavel <- paste(dados_educacionais$Nome_responsavel, dados_educacionais$Sobrenome_responsavel, sep = " ")

# Utilizando substring() para extrair o estado da escola
dados_educacionais$Estado_Abreviado <- substring(dados_educacionais$Estado, first = 1, last = 2) 
# Transformar coluna Estado abreviado para letras maiúsculas
dados_educacionais$Estado_Abreviado <- toupper(dados_educacionais$Estado_Abreviado)

# Visualizando o data frame resultante
View(dados_educacionais)
```


9.            Operações com Vetores e Matrizes
9.1.
9.1.1
```{r}
# Limpar ambiente
rm(list = ls()) 

vetor1 <- c(2, 4, 6)
vetor2 <- c(1, 3, 5) 

soma <- vetor1 + vetor2
subtracao <- vetor1 - vetor2
```

9.1.2.
```{r}
produto_escalar <- sum(vetor1 * vetor2)
```

9.1.3.
```{r}
vetor <- c(3, 6, 9)
escalar <- 2

multiplicacao <- vetor * escalar
divisao <- vetor / escalar
```

9.2
9.2.1.
```{r}
matriz1 <- matrix(c(1, 2, 3, 4), nrow = 2)
matriz2 <- matrix(c(5, 6, 7, 8), nrow = 2)
 
soma_matrizes <- matriz1 + matriz2
subtracao_matrizes <- matriz1 - matriz2
```

9.2.2.
```{r}
multiplicacao_matrizes <- matriz1 %*% matriz2
```

9.2.3.
```{r}
matriz <- matrix(c(1, 2, 3, 4), nrow = 2) 

matriz_transposta <- t(matriz)
```


10.            Funções de Gráficos
10.1.
```{r}
# Limpar ambiente
rm(list = ls()) 

# Dados de exemplo
idade <- c(25, 30, 35, 40, 45)
salario <- c(3500, 4000, 4500, 5000, 5500)

# Criar um gráfico de dispersão
plot(idade, salario, col = "blue", pch = 16, main = "Gráfico de Dispersão", xlab = "Idade", ylab = "Salário")
```

10.2.
```{r}
# Dados de exemplo
notas <- c(75, 82, 90, 68, 78, 88, 95, 72, 85, 92) 

# Criar um histograma
hist(notas, main = "Histograma de Notas", xlab = "Notas", ylab = "Frequência")
```

10.3.


```{r}
# Dados de exemplo
x <- c(1, 2, 3, 4, 5)
y <- c(1, 3, 5, 7, 9)

# Inicializar o gráfico usando plot()
plot(x, y, type = "n")

# Adicionar uma linha conectando os pontos
lines(x, y, col = "red", lty = 2, lwd = 2)
```

10.4.
```{r}
# Dados de exemplo
categorias <- c("A", "B", "C", "D")
valores <- c(30, 45, 20, 35) 

# Criar um gráfico de barras
barplot(valores, names.arg = categorias, main = "Gráfico de Barras", xlab = "Categorias", ylab = "Valores")
```

10.5.
```{r}
# Dados de exemplo
fatias <- c(25, 40, 15, 20)
rotulos <- c("A", "B", "C", "D")

# Configurar o tamanho do gráfico
plot(1, type = "n", xlab = "", ylab = "", xlim = c(0, 2), ylim = c(0, 2))

# Criar um gráfico de pizza
pie(fatias, labels = rotulos, main = "Gráfico de Pizza")
```

10.6.
```{r}
# Dados de exemplo
grupo1 <- c(60, 75, 82, 88, 95)
grupo2 <- c(72, 78, 85, 90, 92) 

# Criar um gráfico de caixa
boxplot(grupo1, grupo2, names = c("Grupo 1", "Grupo 2"), main = "Gráfico de Caixa", ylab = "Notas")
```

10.7.
```{r}
# Criando dados para o exemplo
x <- c(1, 2, 3, 4, 5)
y <- c(3, 5, 7, 9, 11)

# Abra o dispositivo gráfico antes de criar o gráfico
grDevices::png(file = "grafico_dispersao.png")

# Criando o gráfico de dispersão
plot(x, y, main = "Gráfico de Dispersão", xlab = "Eixo X", ylab = "Eixo Y", pch = 16, col = "blue") 

# Adicionando uma linha de tendência linear
abline(lm(y ~ x), col = "red") 

# Fechar o dispositivo gráfico após a conclusão do gráfico
dev.off()
```

```{r}
# Salvar como PDF
grDevices::dev.copy2pdf(file = "grafico_dispersao.pdf") 

#Salvar como JPEG
grDevices::jpeg(file = "grafico_dispersao.jpeg") 

#Salvar como SVG:
grDevices::svg(file = "grafico_dispersao.svg")
```

10.8.
```{r}
library(ggplot2) 

# Criando um data frame de exemplo
dados <- data.frame(
	Grupo = rep(c("A", "B"), each = 50),
	Variavel1 = rnorm(100),
	Variavel2 = rnorm(100, mean = 2)
	) 
 # Criando um gráfico de dispersão com barras de erro
grafico <- ggplot(dados, aes(x = Grupo, y = Variavel1, color = Grupo)) +
	geom_point() +
	geom_errorbar(aes(ymin = Variavel1 - sd(Variavel1),ymax = Variavel1 + sd(Variavel1)), width = 0.2) +  
	labs(title = "Gráfico de Dispersão com Barras de Erro",       
		x = "Grupo",
		y = "Variável 1",
		color = "Grupo") +  
	theme_minimal() 

# Exibindo o gráfico
print(grafico)
```


11.            Definindo Funções Próprias
```{r}
nome_da_funcao <- function(argumento1, argumento2, ...) {
# Corpo da função
}
```

11.1
```{r}
# Limpar ambiente
rm(list = ls())

calcular_media_renda <- function(rendas) {
	media <- mean(rendas)
	return(media) }
```

```{r}
rendas_familia <- c(3500, 4200, 4800, 5500, 6000)
media_renda_total <- calcular_media_renda(rendas_familia)
```

11.2.
```{r}
classificar_faixa_renda <- function(renda) {
  if (renda < 4000) {
    faixa <- "Baixa Renda"
  } else if (renda < 8000) {
    faixa <- "Média Renda"
  } else {
    faixa <- "Alta Renda"
  }
  return(faixa)
}


 # Uso da função
faixa_familia <- classificar_faixa_renda(5200)
```

11.3.
```{r}
analise_despesas <- function(despesas_mensais) {
	total_gasto <- sum(despesas_mensais)
	media_gasto <- mean(despesas_mensais)
	resultado <- list(total_gasto = total_gasto, media_gasto = media_gasto)
	return(resultado)
}

# Uso da função
despesas_familia <- c(1200, 1500, 800, 2000, 600)
analise_resultado <- analise_despesas(despesas_familia)
cat("Total Gasto:", analise_resultado$total_gasto, "reais\n")
cat("Média de Gasto:", analise_resultado$media_gasto, "reais\n")
```


12.            Adicionando Dados
12.1.
```{r}
# Limpar ambiente
rm(list = ls()) 

library(readr)
dados_delimitados <- read_delim("caminho/do/arquivo/seu_arquivo.txt", delim = "\t")
```

```{r}
dados_delimitados <- read_delim("seu_arquivo.txt", delim = "\t")
```

```{r}
dados_delimitados <- read_delim("https://exemplo.com/seu_arquivo.txt", delim = "\t")
```
12.2.
```{r}
library(readxl) 
dados_excel1 <- read_excel("caminho/do/arquivo/seu_arquivo.xlsx")
```

```{r}
dados_excel <- read_excel("caminho/do/arquivo/seu_arquivo.xls")
```

12.3.
```{r}
dados <- readRDS("caminho/do/arquivo/seu_arquivo.rds")
```

12.4.
```{r}
load("caminho/do/arquivo/seu_arquivo.RData")
```

12.5.
```{r}
library(hdf5)
arquivo_hdf5 <- h5file("caminho/do/arquivo/seu_arquivo.h5", "r")
```

12.6.
```{r}
library(ncdf4)
arquivo_netcdf <- nc_open("caminho/do/arquivo/seu_arquivo.nc")
```

12.7.
```{r}
library(jsonlite)
dados_json <- fromJSON("caminho/do/arquivo/seu_arquivo.json")
```

12.8.
```{r}
library(xml2)
doc_xml <- read_xml("caminho/do/arquivo/seu_arquivo.xml")
```

```{r}
elementos <- xml_find_all(doc_xml, "//nome_da_tag")
```

12.9.
```{r}
library(feather)
dados_feather <- read_feather("caminho/do/arquivo/seu_arquivo.feather")
```

12.10.
```{r}
library(haven)
dados_sas <- read_sas("caminho/do/arquivo.sas7bdat")
```

12.11.
```{r}
library(haven)
dados_stata <- read_dta("caminho/do/arquivo/seu_arquivo.dta")
```

12.12.
12.12.1.
```{r}
library(googledrive) 

drive_auth() 

# Localizar o arquivo no Google Drive
arquivo_drive <- drive_find("Seu_Arquivo.csv") 

# Download do Arquivo
dados <- read.csv(text = drive_download(arquivo_drive))
```

12.12.2.
```{r}
library(rdrop2) 

drop_auth()
```

```{r}
# Puxar o arquivo do Dropbox
arquivo_drop <- drop_get("Seu_Arquivo.csv", path = "caminho/local/no/seu/computador/Seu_Arquivo.csv") 

# Carregar o arquivo no ambiente de trabalho do R
dados <- read.csv(arquivo_drop)
```

12.12.3.
```{r}
library(PNADcIBGE)
dados <- get_pnadc(year=2019, interview=1, vars = c("VD4002", "VD4007", "VD4016"), design = FALSE)
```

```{r}
library(dplyr) 
 
# Filtrar apenas pessoas ocupadas
dados_ocupados <- dados %>% filter(VD4002 == "Pessoas ocupadas") 

# Agrupar os dados pela posição na ocupação (VD4007) e calcular a média do rendimento mensal (VD4016)
resultado <- dados_ocupados %>%   
  group_by(VD4007) %>%  
  summarise(media_rendimento = mean(VD4016, na.rm = TRUE))

# Exibir o resultado
print(resultado)
```


13.            Manipulação de Colunas
```{r}
# Limpar ambiente
rm(list = ls())

# Criando o data frame de exemplo
dados <- data.frame(
	Nome = c("João", "Maria", "Carlos", "Ana"),
	Idade = c(25, 30, 22, 28),
	Altura = c(1.75, 1.68, 1.80, 1.62),
	Salario = c(4500, 3800, 5000, 4200),
	Outra_Coluna = c(10, 15, 20, 25)
	)
```

13.1.
13.1.1.
```{r}
# Selecionando coluna "Nome"
dados_selecionados1 <- dados$Nome 

# Selecionando colunas "Nome" e "Idade"
dados_selecionados2 <- dados[, c("Nome", "Idade")]
```

```{r}
# Selecionando a primeira coluna (Nome)
dados_selecionados3 <- dados[, 1] 

# Selecionando as colunas de índice um (Nome) e dois  (Idade)
dados_selecionados4 <- dados[, c(1, 2)]
```

```{r}
dados_selecionados_intervalo <- dados[, 1:2]
```

13.1.2.
```{r}
# Filtrando o data frame usando a função subset
dados_filtrados_subset1 <- subset(dados, select = c(Salario, Outra_Coluna), subset = Salario > 4000)
```

```{r}
# Selecionar apenas coluna 2 (Idade)
dados_filtrados_subset2 <- subset(dados, select = 2)
```

```{r}
# Filtrando o data frame usando a função subset com condição
dados_filtrados_subset3 <- subset(dados, subset = Salario > 4000, select = 2)
```

13.1.3.
```{r}
library(dplyr) 

# Selecionar as colunas "Nome" e "Salario"
dados_selecionados_dplyr1 <- select(dados, Nome, Salario)
```

```{r}
# Selecionar a segunda e terceira colunas
dados_selecionados_dplyr2 <- select(dados, 2:3)
```

13.1.4.
```{r}
library(data.table) 

# Selecionar as colunas "Idade" e "Altura"
dados_dt <- as.data.table(dados)
dados_selecionados_table1 <- dados_dt[, .(Idade, Altura)]
```

```{r}
# Selecionar a segunda coluna com data.table
dados_dt <- as.data.table(dados)
dados_selecionados_table2 <- dados_dt[, 2, with = FALSE]
```

13.2.
```{r}
# Adicionar uma nova coluna chamada "Peso" ao data frame "dados"
dados$Peso <- c(70, 65, 80, 55)
```

13.2.1
```{r}
library(dplyr) 

# Criar uma nova variável chamada "Idade_Quadrada"
dados <- mutate(dados, Idade_Quadrada = Idade^2)
```

13.2.2.
```{r}
# Criar uma nova variável chamada "idade_quadrado" apenas no resultado final
dados_Idade_Quadrada <- transmute(dados, Idade_Quadrada = Idade^2)
```

13.2.3.
```{r}
# Criar uma variável categórica "Faixa_Etaria" com base na idade
dados$Faixa_Etaria <- ifelse(dados$Idade < 30, "Jovem", "Adulto")
```

13.2.4.
```{r}
library(dplyr) 

# Criar uma variável categórica "Faixa_Etaria" usando case_when
dados <- mutate(dados, Faixa_Etaria = case_when(
	Idade < 30 ~ "Jovem",
	Idade >= 30 & Idade < 60 ~ "Adulto",
	Idade >= 60 ~ "Idoso"
	))
```

13.2.5.
```{r}
library(dplyr) 

# Criar uma variável binária "Maior_de_Idade"
dados <- mutate(dados, Maior_de_Idade = if_else(Idade >= 18, TRUE, FALSE))
```

13.3.
```{r}
# Corrigindo informações da coluna chamada "Peso" do data frame "dados"
dados$Peso <- c(71, 67, 78, 55)
```

```{r}
# Criando coluna chamada "Pesp" no data frame "dados" 
dados$Pesp <- c(71, 67, 78, 57)
```

13.4.
```{r}
# Excluindo a coluna "Peso"
dados$Peso <- NULL

#Renomeando "Pesp" para "Peso"
colnames(dados)[colnames(dados) == "Pesp"] <- "Peso"
```

13.4.1.
```{r}
# Criando variável
dados$variavel_indesejada <- c(1, 2, 3, 4) 

# Remover a coluna "variavel_indesejada"
dados <- dados[, -which(names(dados) == "variavel_indesejada")]
```

13.4.2.
```{r}
library(dplyr) 

# Criando variável
dados$variavel_indesejada <- c(1, 2, 3, 4) 

# Remover a coluna "variavel_indesejada"
dados <- select(dados, -variavel_indesejada)
```

13.4.3.
```{r}
# Criando variável
dados$variavel_indesejada <- c(1, 2, 3, 4) 

# Remover a coluna "variavel_indesejada" usando subset
dados <- subset(dados, select = -variavel_indesejada)
```

13.4.4.
```{r}
library(data.table) 

# Criando variável
dados$variavel_indesejada <- c(1, 2, 3, 4) 

# Remover a coluna "variavel_indesejada" com data.table
setDT(dados)[, variavel_indesejada := NULL]
```

13.5.
```{r}
colnames(dados) <- c("N", "I", "A", "S", "O", "Q", "F", "M", "P")
```

```{r}
colnames(dados)[colnames(dados) == "N"] <- "Nome"
```


14.            Manipulação de Linhas
```{r}
# Limpar ambiente
rm(list = ls())
 
# Criando o data frame de exemplo
dados <- data.frame(
	Nome = c("João", "Maria", "Carlos", "Ana"),
	Idade = c(25, 30, 22, 28),
	Altura = c(1.75, 1.68, 1.80, 1.62),
	Salario = c(4500, 3800, 5000, 4200),
	Outra_Coluna = c(10, 15, 20, 25)
	)
```

14.1.
```{r}
dados_selecionados <- dados[dados$Idade > 28, ]
```

```{r}
dados_selecionados_subset <- subset(dados, Salario > 4300)
```

```{r}
linha_selecionada <- dados[3, ]
```

14.2.
```{r}
dados <- dados[dados$Idade > 28, ]
```

```{r}
dados <- dados[-3, ]
```

```{r}
library(dplyr)
dados <- slice(dados, -2)
```

14.3.
```{r}
# Criar um novo dado
nova_linha <- data.frame(Nome = "Joana", Idade = 25,  Altura = 1.55, Salario = 6000, Outra_Coluna = 30) 

# Adicionar a nova linha aos dados existentes
dados <- rbind(dados, nova_linha)
```

14.4.
```{r}
dados[2, "Salario"] <- 7000
```

```{r}
dados[dados$Outra_Coluna >= 20, "Salario"] <- 6500
```

14.5.
14.5.1
```{r}
library(dplyr) 

# Ordenar dados pelo salário em ordem crescente
dados_ordenados_crescente <- arrange(dados, Salario)
```

14.5.2
```{r}
# Ordenar dados pelo salário em ordem decrescente
dados_ordenados_decrescente <- arrange(dados, desc(Salario))
```

14.5.3
```{r}
# Ordenar dados de forma aleatória
dados_ordenados_aleatoriamente <- dados[sample(nrow(dados)), ]
```


15.            Principais Erros na Manipulação de Dados e como Evitá-los
```{r}
# Limpar ambiente
rm(list = ls())
 
 # Criando o data frame de exemplo
dados <- data.frame(
	Nome = c("João", "Maria", "Carlos", "Ana"),
	Idade = c(25, 30, 22, 28),
	Altura = c(1.75, 1.68, 1.80, 1.62),
	Salario = c(4500, 3800, 5000, 4200),
	Outra_Coluna = c(10, 15, 20, 25)
	) 

# Transformar a coluna "Nome" em fator (para um exercício)
dados$Nome <- as.factor(dados$Nome)
```

15.1.
```{r}
# Criar uma cópia dos dados originais
dados_backup <- dados
```

```{r}
# Salvar os dados originais em um novo arquivo CSV
write.csv(dados, "dados_backup_original.csv", row.names = FALSE)
```

15.2.
15.2.1.
```{r}
# Exemplo incorreto
dados$Idade <- dados$Idade + "5"
```

15.2.2.
```{r}
# Lista de transformações de variáveis
numero_em_numeric <- as.numeric(numero_em_string)
numero_em_inteiro <- as.integer(numero_em_string)
numero_em_string <- as.character(numero)
nomes_fator <- as.factor(nomes)
data_em_date <- as.Date(data_em_string)
numero_em_logico <- as.logical(numero)
```

```{r}
# Converter coluna Nome para caractere
dados$Nome <- as.character(dados$Nome) 

# Ordenar coluna
dados <- arrange(dados, Nome)
```

15.3.
15.3.1
```{r}
valores <- c(1, 2, NA, 4, NA, 6)
is_na_resultado <- is.na(valores)
```

15.3.2.
```{r}
letras <- data.frame(A = c(1, NA, 3), B = c(4, 5, 6))
casos_completos <- complete.cases(letras)
```

15.3.3.
```{r}
letras_sem_na <- na.omit(letras)
```

15.4.
15.4.1
```{r}
# Renomear colunas para fazer o exercício
colnames(dados) <- c("Primeiro Nome", "Idade", "@Altura", "Salario", "Outra Coluna")

colnames(dados) <- make.names(colnames(dados)) 

colnames(dados)
```

15.4.2.
```{r}
# Renomear colunas para fazer o exercício
colnames(dados) <- c("Primeiro Nome", "Idade", "@Altura", "Salario", "Outra Coluna")

library(janitor)
dados <- janitor::clean_names(dados)
colnames(dados)
```



15.5.


15.6.
```{r}
library(dplyr) 
dados <- read.csv("seu_arquivo.csv")
media_salario <- dados %>% summarize(media = mean(Salario, na.rm = TRUE))
```

15.7.


16.            Análise Exploratória de Dados
```{r}
# Limpar ambiente
rm(list = ls())

dados <- data.frame(
	Idade = c(30, 30, 35, 30, 45, 50, 55, 60),
	Salario = c(5000, 6000, 5500, 7000, 8000, 7500, 9000, 9500),
	Educacao = c("Ensino Médio", "Ensino Superior", "Ensino Médio", "Ensino Superior", "Doutorado", "Mestrado", "Ensino Médio", "Doutorado"),
	Emprego = c("CLT", "Autônomo", "CLT", "Autônomo", "CLT", "Autônomo", "CLT", "CLT"),
	Tempo = c(1, 2, 3, 4, 5, 6, 7, 8)
	)
```

16.1.
16.1.1.
```{r}
hist(dados$Idade, main = "Distribuição de Idade", xlab = "Idade", col = "skyblue", border = "black")
```

```{r}
set.seed(123)

par(mfrow = c(1, 3))  # Organiza os gráficos em uma única linha com três colunas 

# Distribuição Normal
dados_normal <- rnorm(1000, mean = 50, sd = 10)
hist(dados_normal, main = "Normal", xlab = "Valores", col = "skyblue", border = "black") 

# Distribuição Exponencial
dados_exponencial <- rexp(1000, rate = 0.1)
hist(dados_exponencial, main = "Exponencial", xlab = "Valores", col = "skyblue", border = "black") 

# Distribuição Bimodal
dados_bimodal <- c(rnorm(500, mean = 30, sd = 5), rnorm(500, mean = 70, sd = 10))
hist(dados_bimodal, main = "Bimodal", xlab = "Valores", col = "skyblue", border = "black")
```

16.1.2.
```{r}
boxplot(dados$Salario ~ dados$Educacao, main = "Salário por Nível de Educação", xlab = "Nível de Educação", ylab = "Salário", col = "lightgreen", border = "brown")
```

16.2.
16.2.1.
```{r}
# Boxplot de Salario
boxplot(dados$Salario, main = "Salario", col = "lightblue", border = "blue") 

# Scatter Plot de Salario por idade
plot(dados$Idade, dados$Salario, main = "Renda por Idade", xlab = "Idade", ylab = "Renda", col = "orange")
```

16.2.2.
```{r}
library(outliers)
outliers_renda <- outliers::dixon.test(dados$Salario)
```

16.2.3.           
```{r}
# Executar o teste de Grubbs
resultado_grubbs <- outliers::grubbs.test(dados$Salario) 

# Identificar o valor outlier
outlier <- resultado_grubbs$outliers
```

16.3.
16.3.1.
```{r}
plot(dados$Tempo, dados$Salario, type = "l", col = "purple", lwd = 2, main = "Salário ao Longo do Tempo", xlab = "Tempo", ylab = "Salário")
```

16.3.2.
```{r}
corr_matrix <- cor(dados[, c("Idade", "Salario", "Tempo")])
heatmap(corr_matrix, col = colorRampPalette(c("red", "white", "blue"))(100), main = "Heatmap de Correlação")
```

16.4.
```{r}
library(tidyverse) 

# Criando um data frame fictício
set.seed(123)
dados_na <- data.frame(
  ID = 1:100,
  Idade = sample(c(20:60, NA), 100, replace = TRUE),
  Salario = sample(c(30000:80000, NA), 100, replace = TRUE),
  Educacao = sample(c("Ensino Médio", "Graduação", "Pós-Graduação", NA), 100, replace = TRUE) )

is_na_idade <- is.na(dados_na$Idade) 
obs_completas <- complete.cases(dados_na)
```
```{r}
colunas_com_NA <- colnames(dados_na)[colSums(is.na(dados_na)) > 0]
```

16.4.1.
```{r}
library(dplyr)
library(tidyr)
dados_exclusao <- dados_na %>%
	drop_na()
```

16.4.2.
```{r}
dados_media <- dados_na %>%
  mutate(Idade = ifelse(is.na(Idade), mean(Idade, na.rm = TRUE), Idade))
```

16.4.3.
```{r}
library(mice) 
dados_mice <- mice(dados_na, method = "pmm", m = 5)
dados_mice <- complete(dados_mice, action = "long")
```

```{r}
# Criar data frame fictício
set.seed(123)

dados_mistos <- data.frame(
  var_numerica = replace(rnorm(100), sample(100, 20), NA),
  var_binaria = sample(c(0, 1, NA), 100, replace = TRUE),
  var_categorica = as.factor(sample(c("A", "J", "T", NA), 100, replace = TRUE))
  ) 

# Imputação múltipla
dados_mice <- mice(
  dados_mistos,
  method = c("pmm", "logreg", "polyreg"),
  m = 5, maxit = 50
  ) 

# Obter conjunto de dados imputado
dados_imputados <- complete(dados_mice, action = "long")
```


17.            Principais Modelos Econométricos
```{r}
# Limpar ambiente
rm(list = ls()) 

set.seed(123)
dados <- data.frame(
	y = rnorm(100, mean = 10, sd = 2),
	y_binaria = sample(0:1, 100, replace = TRUE),
	y_censurada = sample(0:1, 100, replace = TRUE),
	x1 = rnorm(100, mean = 5, sd = 2),
	x2 = rnorm(100, mean = 8, sd = 3),
	x3 = rnorm(100, mean = 12, sd = 4),
	tempo = rep(0:1, each = 50)
	)
```

17.1.
```{r}
modelo_mqo <- lm(y ~ x1, data = dados)
summary(modelo_mqo)
```

```{r}
modelo_mqo <- lm(y ~ x1 + x2 + x3, data = dados)
summary(modelo_mqo)
```

17.2.
```{r}
modelo_probit <- glm(y_binaria ~ x1 + x2, data = dados, family = binomial(link = "probit"))
summary(modelo_probit)
```

17.3.
```{r}
library(censReg)

modelo_tobit <- censReg(y_censurada ~ x1 + x2 + x3, left = 0, right = Inf, data = dados)
summary(modelo_tobit)
```

17.4.
```{r}
modelo_logit <- glm(y_binaria ~ x1 + x2 + x3, data = dados, family = binomial(link = "logit"))
summary(modelo_logit)
```

17.5.
```{r}
# Separar dados por grupo
grupo_0 <- dados[dados$y_binaria == 0, ]
grupo_1 <- dados[dados$y_binaria == 1, ] 

# Realizar decomposição Oaxaca-Blinder
modelo_grupo_0 <- lm(y ~ x1 + x2 + x3, data = grupo_0)
modelo_grupo_1 <- lm(y ~ x1 + x2 + x3, data = grupo_1) 

# Calcular diferenças nas médias e contribuições
diferenca_medias <- mean(grupo_1$y) - mean(grupo_0$y)
contribuicoes <- coef(modelo_grupo_1) - coef(modelo_grupo_0)
```

17.6.
```{r}
# Criando variável de interação entre tempo e tratamento
dados$tratamento_tempo <- dados$y_binaria * dados$tempo 

# Ajustando um modelo de regressão linear
modelo_did <- lm(y ~ y_binaria + tempo + tratamento_tempo + x1 + x2 + x3, data = dados) 

# Exibindo os resultados
summary(modelo_did)
```

FIM DO SCRIPT
